【裁判字號】    97,勞上更(一),6
【裁判日期】    990518
【裁判案由】    給付加班費等
【裁判全文】
臺灣高等法院民事判決               97年度勞上更(一)字第6號
上  訴  人  乙○○
訴訟代理人  王淑琍律師
被上訴人    台北市政府工務局水利工程處
法定代理人  甲○○
訴訟代理人  劉志鵬律師
            陳文靜律師
複代理人    劉素吟律師
上列當事人間請求給付加班費等事件，上訴人對於中華民國94年
6月3日臺灣臺北地方法院93年度勞訴字第67號第一審判決提起上
訴，經最高法院第1次發回更審，本院於99年4月20日言詞辯論終
結，判決如下：
    主      文
原判決關於駁回上訴人後開第二項之訴部分，及命上訴人負擔訴
訟費用之裁判（除確定部分外) 均廢棄。
被上訴人應再給付上訴人新台幣壹佰壹拾參萬伍仟玖佰貳拾壹元
，及自民國九十三年七月十三日起至清償日止，按年息百分之五
計算之利息。
其餘上訴駁回。
第一審關於命上訴人負擔訴訟費用部分、第二審訴訟費用及發回
前第三審訴訟費用（除確定部分外），由被上訴人負擔十分之七
，餘由上訴人負擔。
    事實及理由
一、被上訴人原名台北市政府工務局養護工程處，因台北市政府
    工務局組織規程及編制修正，依修正後之台北市政府工務局
    組織規程第9條規定，自民國（下同）95年8月1日改名為台
    北市政府工務局水利工程處，有修正後之台北市政府工務局
    組織規程、台北市政府工務局水利工程組織規程及台北市政
    府96年6月15日府授人一字第09502385900號函可憑（見發回
    前本院卷(一)334至339頁）。合先敘明。
二、上訴人主張：其自76年6月13日起受被上訴人僱用擔任抽水
    站操作人員，於93年1月16日退休。因行政院勞工委員會於
    88年3月1日以台88勞動二字第008832號公告，以上訴人之工
    作屬於監視性或間歇性工作，應納入勞動基準法第84條之1
    之工作者，故上訴人自88年3月1日起即受勞動基準法保護。
    被上訴人係採3天值班1次制度，平日值夜班自17時至次日8
    時，扣除補休4小時，計值班11小時；假日值日夜班自8時至
    次日8時，扣除補休12小時，計值班12小時，而值班期間之
    工作內容與正常工作時間內所擔任工作相同，並受被上訴人
    指揮監督，屬正常工作之延伸，故被上訴人應依勞動基準法
    第24條、台北市政府工友工作規則第25條及第29條之規定，
    給付上訴人延長工時工資（下稱值班加班費) 。以上訴人每
    小時平均工資新台幣（下同）131元計算，自88年3月1日起
    至92年12月31日止，被上訴人應給付上訴人值班加班費1,47
    4,210元，然被上訴人僅給付201,050元，短少1,273,160元
    。又依勞工保險條例第14條及98年1月1日修正施行前之勞工
    保險條例施行細則第32條規定，勞工投保薪資應按其月薪資
    總額，並以勞動基準法第2條第3款所定之工資為準。上訴人
    每月除基本薪資外，尚可領取茶水費、交通津貼、未休特別
    休假工資（不休假獎金）、颱風超勤加班費及值班加班費，
    於退休時每月投保薪資應已逾最高投保薪資42,000元，故上
    訴人於93年1月16日退休時，應可請領老年給付1,386,000元
    ，然因被上訴人未據實為上訴人投保，致上訴人損失265,08
    9元，上訴人自得依勞工保險條例第72條第1項規定，請求被
    上訴人負損害賠償責任。另被上訴人未將值班加班費及交通
    津貼列入計算退休金之平均工資，致上訴人受領退休金短少
    172,944元，依勞動基準法第55條規定，被上訴人應給付此
    退休金差額。爰請求被上訴人給付其1,711,193元，並加付
    法定遲延利息等語。原審為上訴人敗訴之判決，上訴人不服
    ，提起上訴，經發回前本院為上訴人一部勝訴、一部敗訴之
    判決，判命被上訴人給付上訴人12,434元，及自93年7月13
    日起算之法定遲延利息。上訴人不服，就其敗訴部分提起第
    三審上訴，經最高法院將發回前本院就此部分所為判決廢棄
    ，發回本院更為審理。上訴人於本院聲明：(一)原判決除確定
    部分外廢棄。(二)上開廢棄部分，被上訴人應再給付上訴人1,
    698,759元，及其中1,525,815元自93年7月13日起，其餘172
    ,944元自追加起訴狀繕本送達翌日起，均至清償日止，按年
    息5%計算之利息。（原審共同原告孫中砥對被上訴人所為請
    求部分，業經判決確定，爰就此部分之主張及陳述不予贅述
    。）
三、被上訴人則以：上訴人於退休前任職於被上訴人所設基隆河
    中游之成美抽水站，屬非感潮性抽水站，除非颱風暴雨來襲
    ，否則甚少執行抽水作業，故其勞動密度甚低，且抽水站之
    主要工作在利用閘門啟閉及抽水設備以達成抽水防汛之目的
    ，核其工作內容本極單純、簡單，加以現代科技進步，各抽
    水站內均設有自動化之水位警報器，且抽水設備之操作，亦
    已全程由自動化機械設備代勞，工作人員於聽到水位警報器
    之警報時，僅需按下操控扭，即可執行抽水作業，之後只需
    視水位變化，再按鈕結束排水作業，該次啟閉閘門作業即屬
    完成，故抽水站勞工之工作內容屬監視性、間歇性，與工廠
    勞工相比，其勞動密度顯屬偏低，體力負擔輕鬆，故於88年
    3月1日經行政院勞工委員會核定為屬勞動基準法第84條之1
    之工作者。上訴人在正常工作時間之工作內容係定期檢查及
    測試各機組是否可正常運轉，同時做日常保養，並填載各項
    檢查記錄，及依水位警報器之警報，執行抽水作業。至於非
    正常上班時間之值日（夜）時，上訴人無庸檢查、測試或保
    養各機組、閘門、無線電等設施，僅須檢查抽水站門窗防止
    宵小，並接聽緊急電話，其在各抽水站均設有廚房、休息室
    、電視機、浴室等供上訴人在值班時間內使用，上訴人於值
    班時間本可自由活動、休憩、睡眠，顯與正常工作時間內所
    提供之勞務內容及勞務密度差距甚大。倘若上訴人值班時間
    遇有水位達一定標準而系統自動發出警鈴及閃燈警示時，上
    訴人隨即應依程序開啟相關機組及啟閉閘門，此時即不再視
    為值日（夜），而是視為正常工作時間以外之加班，由被上
    訴人另計給加班費。再依內政部74年12月4日（74）台內勞
    字第357972號函釋，上訴人於非正常上班時間之值日（夜）
    ，應屬值日（夜）之性質，此部分報酬，得由勞雇雙方議定
    ，而台北市政府於68年訂頒台北市政府暨所屬機關值日（勤
    ）規定事項，於夜間值勤可補休半天並領取300元值班費，
    假日值勤可補休一天半及領取450元之值班費，此為上訴人
    受僱時所明知並為明示或默示之同意，嗣上訴人抽水站之工
    作經公告屬勞動基準法第84條之1所定之監視性、間歇性工
    作後，勞資雙方乃重新商議調整工作時間或值班費，並於92
    年3月5日所召開第1屆第7次勞資會議中達成協議，除維持原
    來補休時數外，就平日延長工時部分單月每次核發2小時加
    班費、雙月每次核發3小時加班費，例假日則核發4小時加班
    費，如有啟閉抽水作業則再核實計算加班費，會後依該勞資
    會議實施辦法第21條規定報請主管機關臺北市政府勞工局備
    查，且依該辦法第22條規定分送工會及有關部門辦理，上訴
    人復於92年5月7日與被上訴人另行簽訂勞動契約書（下稱系
    爭勞動契約）。又縱認上訴人值班時間應依勞動基準法第24
    條規定計給加班費，亦應扣除上訴人於值班時間內之用餐、
    休息、洗澡與睡眠及補休之時間，經扣除後上訴人實際值班
    的時間以每小時131元計算加班費，上訴人猶有溢領情形，
    自不得再向被上訴人請求加班費。另上訴人之勞工保險投保
    薪資金額，被上訴人均列表經上訴人同意，而上訴人主張應
    列入投保薪資之交通津貼、未休假工資及颱風超勤加班費均
    非屬勞動基準法第2條第3款之工資。是上訴人請求被上訴人
    賠償勞工保險老年給付損失及退休金差額，亦無所據等語，
    資為抗辯。原審為被上訴人勝訴之判決，上訴人不服，提起
    上訴，經發回前本院為上訴人一部勝訴、一部敗訴之判決，
    復經最高法院將發回前本院所為上訴人敗訴判決部分廢棄，
    發回本院更為審理（詳如前述），被上訴人對於上訴人之上
    訴則聲明駁回上訴。
四、經查上訴人自76年6月13日起受被上訴人僱用擔任抽水站操
    作人員，職別為技工，於93年1月16日退休。其平常工作時
    間為週一至週五上午8時至下午5時，並以三天一輪之方式於
    夜間、例假日及國定假日值班，其值夜時段為週一至週五下
    午5時至翌日上午8時，值日時段為假日上午8時至翌日8時。
    又行政院勞工委員會於86年9月1日以（86）台勞動一字第03
    7288號函指定公務機構技工、工友自87年7月1日起適用勞動
    基準法；又於88年3月1日以台88勞動二字第008832號公告核
    定被上訴人之抽水站操作人員為勞動基準法第84條之1之工
    作者。嗣被上訴人於92年3月5日召開第1屆第7次勞資會議，
    兩造並於92年5月7日簽訂系爭勞動契約等情，有工人登記卡
    、行政院勞工委員會86年9月1日（86）台勞動一字第037288
    號函、88年3月1日台88勞動二字第008832號公告、會議紀錄
    及系爭勞動契約可稽（見原審卷(一)第31、61頁，卷(二)第20頁
    、卷(三)第104頁、本院更(一)卷第39頁），且為兩造所不爭執
    ，均堪信為真實。
五、關於上訴人請求被上訴人給付值班加班費差額部分：
  (一)上訴人主張其於值班期間之工作內容與正常工作時間內之工
    作內容相同，並受被上訴人指揮監督，應屬正常工作之延伸
    等語，惟為被上訴人所否認。經查：
  1.被上訴人自承上訴人於退休前係任職於設置在基隆河中游之
    成美抽水站，該抽水站屬非感潮性抽水站，僅於因豪、暴雨
    致河川水位暴漲時，始有必要啟閉閘門，於正常工作時間，
    其工作內容係定期檢查及測試各機組是否可正常運轉，同時
    做日常保養，填載各項檢查記錄，維持工作場所整潔，及依
    水位警報器之警報執行抽水作業等情（見原審卷(一)第114頁
    、卷(二)第185頁、發回前本院卷(一)第58、211、264頁，本院
    更(一)卷第31頁），並提出照片及上訴人自91年1月3日至93年
    1月14日所填寫之每日重點工作執行表為證（見原審卷(一)第
    131至133頁、發回前本院卷(一)第309至312頁及外放證物）。
    而依上開每日重點工作執行表所載之工作項目包括：「一填
    寫工作日誌。二防汛設備檢查並填寫維護成果報告表。三油
    庫巡邏並填寫記錄表。四重點設備例行檢查：1.內水位計功
    能檢查（加註水位值）。2.外水位計功能檢查（加註水位值
    ）。3.傳統式水位計功能檢查。4.無線電警報系統功能檢查
    。5.主抽水機組之潤滑油檢查。6.抽水機引擎之電瓶、機油
    及冷卻水檢查。7.發電機頭檢查。8.發電機引擎之電瓶、機
    油及冷卻水檢查。9.蝶閥、閘閥門巡視檢查。10.欄污柵、撈
    污機及輸送帶巡視檢查。11.冷卻系統巡視檢查（含冷卻水塔
    及所有閥類）。12.燃油系統巡視檢查（含日用油箱及所有閥
    類）。五設備清潔工作。1.主抽水機組清潔或油漆。2.柴油
    引擎及發電機擦拭清潔（嚴禁以水清洗）。3.電氣控制盤內
    清潔（嚴禁以水清洗）。六其他交辦事項」。堪認上訴人於
    正常工作時間之工作內容為防汛設備檢查、油庫巡邏、重點
    設備例行檢查及設備清潔工作等項。
  2.依被上訴人所提成美抽水站自92年1月1日至93年1月16日之
    工作日誌簿（見發回前本院卷(二)第3至125頁）、92年1至9月
    份及11月份之油庫安全巡邏紀錄表（見發回前本院卷(二)第19
    9至204頁、外放證物）所載，被上訴人之成美抽水站員工於
    值班期間之工作包括巡查油櫃封條是否完整、油位高度是否
    正常、開關閥及管路孔蓋是否正常等項，核與正常上班時間
    之工作內容大致相同，其中於92年3月14日工作日誌之電話
    聯絡紀錄並載明：「從今天開始，夜間油庫巡查至晚上12點
    」（見發回前本院卷(二)第40頁）。另被上訴人曾通告：「一
    請各站同仁於上班期間至夜間十時，整點巡視有無可疑人物
    及車輛逗留抽水站附近，如有發現異狀，儘速通知該線督導
    、中心值班人員或主任，必要時通知當地警察機關並記錄整
    點巡視結果於工作日誌。二鑒於松山、撫遠站油料遭竊皆於
    凌晨時段，故凌晨一至三時應加強警戒」（見原審卷(一)第70
    頁），而被上訴人亦自認該通告曾行文各抽水站，促使值班
    人員注意（見原審卷(一)第114頁背面倒數第2行至115頁第1行
    ）。又據證人張貴陽在原審到場證稱：「88年或89年，在（
    成美抽水站）那裡待了2、3年」，「抽水站工作範圍是每天
    保養機器、巡視閘門、油庫、抽水站四周範圍，這是每天上
    班需要做的，時間是從早上8點至下午5點」，「有值班。要
    巡視抽水站四周」，「（正常工作時間與值班的工作內容）
    大致一樣，差異不大，…夜間上班是要巡視四周、要檢查機
    器（巡視機器一下），日間要做的事就是保養，日間保養就
    是檢查機器（包括機器的清潔、檢查油、水），時間約2、3
    個小時，是每天都要做的，目的就是要維持機器正常運作，
    及整理環境，晚上就是巡視是為了安全起見，非感潮性抽水
    站白天、晚上不需要放水、開啟閘門，…」，「（晚上值班
    ）不可以回家。活動範圍都是在機房，可以休息，但是不能
    睡覺，因為要不定時看，…非感潮性抽水站晚上要巡視油庫
    、機房，沒有規定何時起來看，是不定時，我們有鬧鐘、警
    鈴，但是沒有設定，要看自己的時間，想何時巡視就何時巡
    視」，「可以吃飯、洗澡，只能休息，因為要穿著衣服，時
    間到了要起來巡視」，「（值班）要寫（工作日誌）的，值
    班與上班都有工作日誌，白天填載一天工作內容、晚上也要
    寫包括檢查機器、巡視，有做的才有寫」，「（值班）也要
    （監視水位），在非感潮性抽水站也要監視水位，有警報器
    ，水位到就會響，排水舌閥鐵件白天要保養，晚上要查看有
    無卡到東西，油庫、油料也要檢查，電腦水位偵測器是指水
    位由電腦標示出來，無線電通話機、印表機也是白天保養，
    晚上只是巡視這些東西有無問題，有無正常操作，巡視時間
    也是不定時，東西會故障，但是不容易故障，有時故障是因
    為外力」，「是（需要接通電話聯繫緊急事故）的。非感潮
    性抽水站警報器不會響」，「有工作規則，夜間值班也要檢
    查機器1次，巡視也是1、2次，日班值日（指星期六、日）
    性質與一般上班一樣，也是要做保養機器、環境、擦拭機器
    」，「有看過（上開通告），是雇主要求我們這樣做。我們
    巡視時間不定」，「有（因為值班問題被懲處），因為值班
    不在，因為值班只有一人，是在成美站我出去買東西，時間
    約1點左右」等語（見發回前本院卷(二)第91至94頁）。另證
    人劉浚渝亦證稱：「我擔任技工，工作內容白天上班時間是
    機器保養、整理環境、週邊巡視，抽水站早上8點至5點上班
    ，5點至隔天8點都下要有人留守，白天與晚上工作內容沒有
    什麼差別」，「擦拭機器、每個禮拜試車，確保運作正常，
    都是在白天作，晚上只有1個人不需要做，因為白天作過了
    ，機器保養在整個工作比例占比較大，晚上就是監視性工作
    ，注意閘門的水位」，「值班就是延續白天屬於監視性、預
    防性工作」，「87年有1次晚上12點去吃消夜而被記大過。
    應該可以（吃飯、洗澡），據我知道有人在洗澡沒有接到電
    話而被記過」，「睡覺如果聽不到查班的電話就會變曠職，
    如果淹水的話，就要負責，睡覺只是休息一下等語（見發回
    前本院卷(一)第96至97頁）。由上開事證，堪認除機器保養及
    試車係於正常上班時間內為之以外，上訴人於正常上班時間
    及值班期間所從事之工作內容並無不同，且均受被上訴人之
    指揮監督，應認上訴人於值班期間所從事之工作係屬正常工
    作之延伸。
  3.台北市政府勞工局於88年3月5日以台88勞動二字第009594號
    函示：「…關於勞工值日夜之安排，請依前主管勞工事務內
    政部74年12月4日（74）台內勞字第357972號函所訂事業單
    位實施勞工值日（夜）應行注意事項辦理，該注意事項所稱
    值日（夜）係指從事非勞動契約約定之工作；勞工若在雇主
    指揮監督之下，於雇主之設施內或雇主指定之場所提供勞務
    或令受等待提供勞務之時間應屬工作時間，貴處技路工之工
    作時間認定應依上開原則處理，如有超過正常工作時間，應
    依勞動基準法第24條規定發給延長工時工資。…」（見原審
    卷(一)第67至68頁）；又於88年6月24日以北市勞二字第88218
    52700號函示：「…查貴處（即被上訴人）所屬抽水站人員
    於值日（夜）期間所從事之工作，經本局勞動檢查處於88年
    6月7日派員至雙園抽水站實施勞動檢查結果，該站假日值日
    （夜）期間人員從事工作內容均與正常工作時間內擔任之工
    作性質相同，故渠等人員於值日（夜）期間所從事之工作，
    係屬正常工作之延伸，核與內政部74年12月5日（74）台內
    勞字第357972號函示『事業單位實施勞工值日（夜）應行注
    意事項』所稱值日（夜）係指勞工應事業單位要求，於工作
    時間以外，從事非勞動契約約定之工作之規定未合。…」（
    見原審卷(一)第69頁）；復於93年1月2日以北市勞工字第0923
    6158200號函示：「…本案有關養工處雙連抽水站夜間給付
    勞務疑義，業經本局勞動檢查處88年6月7日至該站檢查結果
    ：『認定該單位值日夜給付勞務型態態視為正常工作之延伸
    』…」（見原審卷(一)第39頁）。由此益徵上訴人於值班期間
    所從事工作內容與其於正常工作時間內所從事之工作內容大
    致相同，故其於值班期間所從事之工作，堪認係正常工作之
    延伸。
  (二)按經中央主管機關核定公告為監視性或間歇性之工作者，得
    由勞雇雙方另行約定，工作時間、例假、休假、女性夜間工
    作，並報請當地主管機關核備，不受勞動基準法第30條、第
    32條、第36條、第37條、第49條規定之限制；前項約定應以
    書面為之，並應參考勞動基準法所定之基準且不得損及勞工
    之健康及福祉，勞動基準法第84條之1定有明文。是監視性
    或其他性質特殊工作，其事業單位依其事業性質以及勞動態
    樣，固得與勞工另訂定勞動條件，但不得低於勞動基準法所
    定之最低標準。又就是否屬於監視性或其他性質特殊之工作
    者，應依勞動基準法第84條之1規定，經中央主管機關核定
    公告；另雇主依同條規定與勞工所訂立之勞動條件，關於工
    作時間等事項，必須以書面為之，並應參考該法所定之基準
    ，且不得損及勞工之健康及福祉，更應報請當地主管機關核
    備，並非僱主單方或勞雇雙方所得任意決定（最高法院97年
    度台上字第1667號判決本次發回意旨參照）。經查：
  1.上訴人係受被上訴人僱用擔任抽水站操作人員，而行政院勞
    工委員會於86年9月1日以（86）台勞動一字第037288號函指
    定公務機構技工、工友自87年7月1日起適用勞動基準法；又
    於88年3月1日以台88勞動二字第008832號公告核定被上訴人
    之抽水站操作人員為勞動基準法第84條之1之工作者，已如
    前述，是上訴人之工作性質係屬勞動基準法第84條之1第1項
    所定監視性、間歇性工作，此亦為兩造所不爭執（見原審卷
    (一)第149頁）。則兩造自得依同法第2項規定另行約定勞動條
    件。
  2.被上訴人固於92年3月5日召開第1屆第7次勞資會議，其中關
    於議題：「抽水站同仁身分是否已確認為（勞動基準法）第
    84條之1工作者，值日夜費不足部分應以延長工時計算核發
    加班費」，經決議：「一抽水站同仁身分經本府勞工局解釋
    已確認為勞動基準法第84條之1工作者，其夜間值日夜為延
    長工時。二經勞資雙方同意以『平日（單月）以加班費2小
    時核給，（雙月）以3小時核發，例假日以加班費4小時核給
    ，啟閉閘門抽水時另計加班費，不再另發給值班費，而補休
    則依現行制度平常日補休半日，假日補休1日半。』方式核
    發加班費。三請工會與抽水站同仁宣導，依規定簽訂勞動契
    約，俾函報市府核定」，有會議紀錄可憑（見原審卷(一)第31
    頁）。上訴人事後雖於92年5月7日與被上訴人簽訂系爭勞動
    契約，惟上訴人否認於簽訂系爭勞動契約之前，有同意依上
    開決議內容請領值班加班費之事實，而被上訴人亦自認其未
    曾依上開決議內容給付值班加班費予上訴人（見發回前本院
    卷(一)第89頁），是難認兩造間已合意依上開會議決議計付上
    訴人自88年3月1日起至92年5月6日止之值班加班費。
  3.被上訴人雖又抗辯抽水站員工值班之報酬，係依「台北市政
    府暨所屬機關值日（勤）規定事項」規定，於夜間值勤可補
    休半天並領取300元值勤費，於假日值勤則可補休1天半及領
    取450元之值勤費，此為上訴人受僱時所明知且同意，而被
    上訴人亦依上開規定計付值勤費予上訴人，應認兩造就上開
    給付內容已構成默示合意契約，上訴人自應受拘束等語，並
    提出「台北市政府暨所屬機關值日（勤）規定事項」為證（
    見原審卷(一)第30頁）。惟查被上訴人自兩造成立僱傭關係起
    ，即依「台北市政府暨所屬機關值日（勤）規定事項」規定
    計付值班費予上訴人，此固為兩造所不爭執。惟自行政院勞
    工委員會於88年3月1日公告核定被上訴人之抽水站操作人員
    為勞動基準法第84條之1之工作者後，兩造間如就工作時間
    、值班加班費如何計付等勞動條件另為約定，自應另以書面
    為之，而於兩造另訂書面契約約明勞動條件之前，尚不能認
    兩造間就該勞動條件已有特約。查兩造自88年3月1日起至92
    年5月7日簽訂系爭勞動契約之前，就值班加班費給付標準並
    未以書面約定仍依「台北市政府暨所屬機關值日勤規定事項
    」計付，雖上訴人受領被上訴人依上開規定所計付之值班加
    班費，亦難據此即謂上訴人已同意被上訴人於此期間仍依上
    開規定計付值班加班費。是被上訴人所為此部分之抗辯，尚
    不足取。
  (三)就上訴人自88年3月1日起至92年5月6日止，得請求被上訴人
    給付之值班加班費差額部分：
  1.依勞動基準法第24條第1、2款規定，雇主延長勞工工作時間
    者，其延長工作時間之工資，延長工作時間在2小時以內者
    ，按平日每小時工資額加給3分之1以上；再延長工作時間在
    2小時以內者，按平日每小時工資額加給3分之2以上。又同
    法第36條所定之例假、第37條所定之休假及第38條所定之特
    別休假，工資應由雇主照給；雇主經徵得勞工同意於休假日
    工作者，工資應加倍發給；因季節性關係有趕工必要，經勞
    工或工會同意照常工作者，亦同，同法第39條亦定有明文。
    查上訴人於值班期間所從事之工作係屬其正常工作之延伸，
    而兩造自88年3月1日起至92年5月6日止，就值班加班費並未
    另訂契約而為特別約定，已如前述，是上訴人於此期間之值
    班，自得依上開規定請求被上訴人計付加班費。
  2.上訴人自88年3月1日起至89年12月31日止每小時工資為127
    元，自90年1月1日起至92年5月6日止每小時工資為131元，
    有被上訴人所提值勤費請領清冊及加班費請領清冊可稽（見
    原審卷(三)第71至83頁、本院更(一)卷第132頁背面至149頁）。
    被上訴人在原審及發回前本院審理中固對於上訴人主張其每
    小時工資為131元表示不爭執（見原審卷(一)第44、55頁，發
    回前本院卷(一)第208、263頁），惟其並未明確表示對於上訴
    人自88年3月1日起至退休時止關於上訴人之加班費均以每小
    時工資131元計付，且被上訴人於發回後本院審理中復具體
    陳明上訴人自88年3月1日起至89年12月31日止每小時工資係
    127元，自90年1月1日起至92年5月6日止每小時工資係131元
    ，並舉證以資證明，自應以上訴人之實際工資計算於此期間
    所得請領之值班加班費。
  3.被上訴人抗辯其所屬員工88年度以前之輪值資料因已逾檔案
    保存期限而無法覓得，故就上訴人自88年3月1日起至88年12
    月31日止之值班日數比照89年全年值班日數依比例推算；又
    因90年1月之值勤費請領清冊遍尋不著，而以該月輪值表（
    即事先排定輪值日期，惟實際輪值日期仍可調整）作為計算
    上訴人該月值勤日數之依據等情，本院認此計算方式尚屬合
    理，應屬可取。又88年及89年實施隔週休2日，自90年1月1
    日起實施週休2日（依90年1月1日廢止之「公務人員每月二
    次週休二日實施計畫」，自87年1月1日起至89年12月31日止
    實施隔週休2日，而依「公務人員週休二日實施辦法」自90
    年1月1日起實施週休2日）。準此計算，對照上開值勤費請
    領清冊及加班費請領清冊所載，上訴人自88年3月1日起至92
    年5月6日止之值班日數如附表一之(一)「值班日數」欄所載。
  4.上訴人自88年3月1日起至89年12月31日止每小時工資為127
    元，平日及星期六上班日延長工作時間於2小時內為每小時
    170元(計算式：127×〈1＋1/3〉＝170，小數點以下無條件
    進位，下同），再延長工作時間於2小時內為每小時212元（
    計算式為：127×〈1＋2/3〉＝212元），例假日為每小時
    127元。又依「台北市政府暨所屬機關值（日）勤規定事項
    」第10項規定，星期一至星期五值日人員補休半天，星期六
    值日人員補休一日，星期日及例假日值日人員補休1天半（
    見本院更(一)卷第206頁），則上訴人平日加班（自17時至次
    日8時）15小時扣除補休4小時，為11小時工時，工資為2,24
    8元（計算式為：〈170×2〉＋〈212×9〉＝2,248）；週六
    加班（自12時至次日8時）20小時扣除補休8小時，為12小時
    工時，工資為2,460元（計算式為：〈170×2〉＋〈212×10
    〉＝2,460）；例假日加班（自8時至次日8時）24小時扣除
    補休12小時，為12小時工時，工資為1,780元（計算式為：
    〈127×8〉＋〈170×2〉＋〈212×2〉＝1,780）。又上訴
    人自90年1月1日起至92年5月6日止每小時工資為131元，平
    日延長工作時間於2小時內為每小時175元(計算式為：131×
    〈1＋1/3〉＝175），再延長工作時間於2小時內為每小時
    219元（計算式為：131×〈1＋2/3〉＝219），例假日為每
    小時131元。則上訴人平日加班（自17時至次日8時）15小時
    扣除補休4小時，為11小時工時，工資為2,321元（計算式為
    ：〈175×2〉＋〈219×9〉＝2,321）；例假日加班（自8時
    至次日8時）24小時扣除補休12小時，為12小時工時，工資
    為1,836元（計算式為：〈131×8〉＋〈175×2〉＋〈219×
    2〉＝1,836）。準此計算，上訴人自88年3月1日起至92年5
    月6日止可領值班加班費扣除已領值班加班費（以請領清冊
    所載金額為準），尚得請求被上訴人給付差額839,987元（
    詳如附表一之(一)所載）。
  5.被上訴人雖抗辯上訴人值班工作時數應扣除用餐、休息、洗
    澡及睡眠之時數，經扣除後，平日所餘值班時數為1.5小時
    ，例假日所餘值班時數為2小時等語；惟為上訴人所否認。
    經查除機器保養及試車係於正常上班時間內為之以外，上訴
    人於正常上班時間及值班期間所從事之工作內容並無不同，
    且於值班期間不能任意離開被上訴人所指定之值班地點，並
    須依被上訴人之通告，隨時加強巡視與警戒，以維護安全，
    是被上訴人雖於成美抽水站內設有站員休息室，並設置床鋪
    供值班人員休息之用，而上訴人於值班期間亦得自由決定休
    息、用餐及洗澡之時間，然依其情形，上訴人從事此等活動
    仍不能影響上訴人上開工作，且於此期間仍受被上訴人之指
    揮監督，是被上訴人主張應扣除此等活動時間以計算上訴人
    之值班時數云云，自屬無據，委無可取。
  (四)上訴人自92年5月7日起至92年12月31日止，得請求被上訴人
    給付之值班加班費差額部分：
  1.查兩造於92年5月7日所簽訂之系爭勞動契約第3條約定：「
    工作時間：乙方（指上訴人）每日正常工作時間不得超過8
    小時，每週工作總時數比照甲方（指被上訴人）職員之規定
    」；第4條約定：「乙方經確定為勞動基準法第84條之1工作
    者，為配合甲方公務需要，同意於正常工作時間外，延長工
    作時間，其約定如次：(一)延長工時加班費暫定平日（單月）
    以2小時核發、（雙月）以3小時核發，例假日以4小時核發
    ，啟閉閘門抽水作業時另計加班費，不再另發值班費，而補
    休則依本府值日勤相關規定給予補休。(二)遇有豪暴雨及其他
    需緊急抽水等情形，經甲方通知，應有到站處理之義務與責
    任，不得推諉」；第6條約定：「本契約書自簽訂日起生效
    ，但經雙方同意得隨時修改」（見本院更(一)卷第39頁）。是
    兩造就上訴人自92年5月7日起之值班加班費，自應依上開約
    定計付。
  2.上訴人雖主張兩造於簽訂系爭勞動契約後，因被上訴人修改
    契約內容，為上訴人所不接受，因而未另簽新約，而被上訴
    人亦未依系爭勞動契約內容履行，顯見兩造均同意不受系爭
    勞動契約約定內容之拘束等語。惟查上訴人於簽訂系爭勞動
    契約後，固不同意被上訴人修改部分契約內容，而拒絕與被
    上訴人就該修改後之內容另訂契約，然尚難據此即謂上訴人
    有撤銷或解除系爭勞動契約之意思。又被上訴人雖未依系爭
    勞動契約之約定計付上訴人值班加班費，然此僅生債務不履
    行之問題，系爭勞動契約亦不因此即當然解除。是上訴人所
    為此部分之主張，並不足取。
  3.依勞動基準法第84條之1第1項規定，勞資雙方就勞動條件所
    為約定，固應報請當地主管機關核備，惟此核備程序應僅係
    行政管理事項，縱有違反，該勞資雙方就勞動條件所為約定
    之效力並不因此而受影響。查兩造所簽訂之系爭勞動契約縱
    未經被上訴人報請主管機關核備，依上開說明，尚難據此即
    謂系爭勞動契約尚未生效。
  4.查上訴人自92年5月7日起至92年12月31日止之時薪為131元
    ，有被上訴人所提加班費請領清冊可稽（見本院更(一)卷第14
    9至152頁），且為兩造所不爭執。則上訴人於此期間之值班
    加班費，單月平日為350元（計算式為：131×〈1＋1/3〉×
    2＝350）、雙月平日為569元（計算式為：131×〈1＋1/3〉
    ×2＋131×〈1＋2/3〉＝569元）、例假日為524元（計算式
    為：131×4＝524）。又對照上開加班費請領清冊所載（見
    本院更(一)卷第135至152頁），上訴人自92年5月7日起至93年
    12月31日止之值班日數如附表一之(二)「值班日數」欄所載。
    準此計算，上訴人自92年5月7日起至92年12月31日止（上訴
    人僅請求算至92年12月31日止之值班加班費差額－見原法院
    93年度北勞調字第26號卷第2頁背面倒數第2行，本院更(一)卷
    第181頁第6至7行），可領值班加班費扣除已領值班加班費
    （以請領清冊所載金額為準），尚得請求被上訴人給付差額
    10,980元（詳如附表一之(二)所載）。
  (五)依上所述，上訴人得請求被上訴人給付值班加班費差額為85
    0,967元（計算式：839,987元＋10,980元＝850,967元）。
六、關於上訴人請求被上訴人賠償老年給付短少之損失部分：
  (一)依98年1月1日修正施行前之勞工保險條例第59條規定，被保
    險人請領老年給付者，其保險年資合計每滿1年，按其平均
    月投保薪資發給1個月老年給付；其保險年資合計超過15年
    者，其超過部分，每滿1年發給2個月老年給付，最高以45個
    月為限。又依勞工保險條例第14條第1項規定，所稱月投保
    薪資，係指由投保單位按被保險人之月薪資總額，依投保薪
    資分級表之規定，向保險人申報之薪資。另依98年1月1日修
    正施行前之勞工保險條例施行細則第32條第1項規定，勞工
    保險條例第14條第1項所稱月薪資總額，以勞動基準法第2條
    第3款規定之工資為準；又依同細則第52條第1項但書規定，
    所稱平均月投保薪資，老年給付按退休前最近3年之月投保
    薪資合計額除以36計算。又按投保單位不依勞工保險條例之
    規定辦理保險手續者，按自僱用之日起，至參加保險之日止
    應負擔之保險費金額，處以二倍罰鍰，勞工因此所受之損失
    ，並應由投保單位依本條例規定之給付標準賠償之；投保單
    位違背勞工保險條例規定，將投保薪資金額以多報少或以少
    報多者，自事實發生之日起按其短報或多報之保險費金額，
    處以二倍罰鍰，並追繳其溢領給付金額，勞工因此所受損失
    應由投保單位賠償之，勞工保險條例第72條第1、2項亦有明
    文。
  (二)上訴人主張其每月除有基本薪資（包括薪俸及專業加給）外
    ，另可領取茶水費(工程獎金)、交通津貼、未休特別休假工
    資（不休假獎金）、颱風超勤加班費及值班加班費，每月薪
    資總額已逾勞工保險最高投保薪資42,000元，而被上訴人並
    未據實投保等語；惟為被上訴人所否認。經查：
  1.關於茶水費(工程獎金)部分：
    按工資，謂勞工因工作而獲得之報酬；包括工資、薪金及按
    計時、計日、計月、計件以現金或實物等方式給付之獎金、
    津貼及其他任何名義之經常性給與均屬之，勞動基準法第2
    條第3款定有明文。查被上訴人於90至92年均將茶水費(工程
    獎金)1,800元納入員工之月投保薪資計算，此有被上訴人所
    提勞健保保費調查清冊可稽（見原審卷(一)第284至286頁），
    堪認茶水費(工程獎金)係屬經常性給與，應屬工資。
  2.關於交通津貼部分：
    被上訴人抗辯其係依據「台北市政府所屬機關學校核發員工
    交通費注意事項」之規定發給上訴人交通津貼，其目的係為
    補貼員工上下勤之交通費或油料，並非員工因工作而獲得之
    報酬，不應列入平均工資計算等語，並提出上開注意事項為
    憑（見原審卷(一)第136至139頁）。惟查被上訴人所給付之交
    通津貼固因勞工住所與工作地點之遠近而有不同，然係每月
    定額固定發給，屬經常性給與，且被上訴人於勞工保險投保
    金額及扣繳情形，亦將交通津貼列為固定金額，納入投保金
    額計算平均工資（見原審卷(二)第28頁），應認此交通津貼屬
    工資之性質（最高法院97年度台上字第1667號判決本次發回
    意旨參照）。
  3.關於未休特別休假工資（不休假獎金）部分：
    按特別休假因年度終結或終止契約而未休者，其應休未休之
    日數，雇主應發給工資，勞動基準法施行細則第24條第3款
    定有明文。是上訴人於特別休假日出勤所加給之工資應認係
    經常性給與，而應計入平均工資計算（最高法院97年度台上
    字第1667號判決本次發回意旨參照）。
  4.關於颱風超勤加班費部分：
    查上訴人所領取之颱風超勤加班費，係因颱風致抽水站員工
    有繼續工作之必要，而由被上訴人依勞動基準法第40條規定
    所為之給付，而颱風並非全年皆有，且是否須因颱風而超勤
    加班亦不確定，此觀諸「颱風戒備抽水特勤費清冊」亦明（
    見原審卷(一)第395至400頁），故此部分加班費尚難認係屬經
    常性給與，不得列入平均工資計算。
  5.關於值班加班費部分：
    查上訴人值班期間係屬正常工作時間之延長，則上訴人所得
    請求被上訴人給付之值班加班費即屬延長工時之工資，自應
    列入平均工資計算。
  (三)被上訴人雖抗辯兩造已約定投保薪資項目，被上訴人並已依
    約為上訴人投保，自不構成侵權行為等語，並提出勞健保保
    費調查清冊為證（見原審卷(一)第284至286頁），惟為上訴人
    所否認。按勞保投保薪資，係依勞動基準法第2條第3款有關
    工資之規定為其認定標準，再依照「勞工保險投保薪資分級
    表」規定等級之金額填報，此係強制規定，非事業主或被保
    險人可自由增減，亦不得由勞資雙方自行任意約定投保薪資
    ，是被上訴人所為此部分抗辯，亦非可取。
  (四)查上訴人於93年1月16日退休，其向勞工保險局申請老年給
    付，經該局核計上訴人老年給付之保險年資為24年又63日，
    依上訴人退職前3年之平均月投保薪資33,967元，應發給33
    個月老年給付，共計1,120,911元，並經上訴人領取等情，
    有勞工保險局核定通知書可稽（見原審卷(二)第36頁）。惟依
    前揭規定及說明，上訴人退休前最近3年之月投保薪資總額
    ，應列計基本薪資（包括薪俸及專業加給，90年1月、2月為
    30,495元，90年5月、7月為33,315元，90年3月、4月、6月
    、8至12月、91年1月至93年1月均為31,435元－見原審卷(一)
    第287至323頁）、茶水費（90年1月至92年12月每月均為1,8
    00元，93年1月為1,620元－見原審卷(一)第324至360頁）、交
    通津貼（90年1月至91年12月為每月2,700元、92年1至93年1
    月為每月1,890元－見原審卷(二)第50至86頁）、未休特別休
    假工資（91、92年均為16,768元－見原審卷(一)第155、401、
    402頁）及如附表一所示90年至92年之應領值班加班費，而
    據此所得總額依98年1月1日修正施行前之勞工保險條例施行
    細則第52條第1項但書規定，以該總額除以36計算出平均月
    投保薪資已逾最高投保薪資42,000元，準此核算上訴人得領
    取老年給付應為1,386,000元，此業據勞工保險局於93年11
    月10日以保給老字第09310269660號函覆說明無誤（見原審
    卷(一)第145至146頁），而上訴人實際領取之老年給付為1,12
    0,911元，不足265,089元，是上訴人請求被上訴人賠償此差
    額，自屬有據。
七、關於上訴人請求被上訴人給付退休金差額部分：
  (一)按平均工資謂計算事由發生之當日前6個月內所得工資總額
    除以該期間之總日數所得之金額，勞動基準法第2條第4款定
    有明文。查上訴人除基本薪資（包括薪俸及專業加給）外，
    所領取之茶水費、交通津貼、未休特別休假工資（不休假獎
    金）及值班加班費均應計入工資，已如前述。則依上訴人之
    退休金計算表所載，上訴人於退休前6個月之月工餉為101,6
    10元、專業加給為87,000元、茶水費為10,800元、未休特別
    休假工資16,768元（見原審卷(一)第71頁）；另上訴人退休前
    6個月之交通津貼合計11,340元（計算式：1,890×6＝11,34
    0），自92年7月16日起至93年1月15日止之加班費合計5,858
    元（詳如附表二所載，參見本院更(一)卷第150至153頁加班費
    請領清冊），應領值班加班費合計29,605元（詳如附表二所
    載），是上訴人於退休前6個月之薪資總額為262,981元（計
    算式：101,610＋87,000＋10,800＋16,768＋11,340＋5,858
    ＋29,605＝262,981），以退休基數6計算（見原審卷(一)第38
    頁、發回前本院卷(一)第42頁），被上訴人應依勞動基準法規
    定給付上訴人退休金262,981元（計算式為：262,981÷6×6
    ＝262,981），扣除上訴人已受領之退休金230,682元（見發
    回前本院卷(一)第42-1頁）及發回前本院判命被上訴人給付之
    12,434元，上訴人尚得請求被上訴人給付退休金差額19,865
    元（計算式：262,981－230,682－12,434＝19,865元）。
  (二)上訴人雖主張依被上訴人於94年7月20日所出具之服務證明
    書所載，被上訴人應給付上訴人退休金1,122,996元，而被
    上訴人實際上僅給付950,052元，故被上訴人應給付差額160
    ,510元等語。惟查被上訴人於94年7月20日所核發之服務證
    明書（發文字號：94年工養人證字第454號），於備註欄固
    記載：「黃工於本處支領退休金總額1,122,996元」（見發
    回前本院卷(一)第40頁），惟被上訴人復於94年8月24日重新
    核發服務證明書（發文字號：94年工養人證字第470號），
    並於備註欄記載：「一本處94年7月20日94年工養人證字第
    454號服務證明書有關黃工支領退休金金額誤植為1,122,996
    元，茲予註銷。二黃工於本處支領退休金金額總計950,052
    元」（見發回前本院卷(一)第72頁）。是上訴人猶執上開經被
    上訴人註銷之服務證明書，主張被上訴人應給付退休金差額
    云云，委無足取。
八、綜上所述，上訴人請求被上訴人再給付1,135,921元（含值
    班加班費差額850,967元、老年給付差額265,089元、退休金
    差額19,865元），及自93年7月13日起至清償日止，按年息5
    %計算之利息，為有理由，應予准許；其逾此範圍之請求為
    無理由，不應准許。從而，原審就上開應予准許部分所為上
    訴人敗訴之判決，自有未洽，上訴意旨指摘原判決此部分不
    當，求予廢棄改判，為有理由，應予准許；至上開不應准許
    部分，原審所為上訴人敗訴之判決，核無違誤，上訴意旨指
    摘原判決此部分為不當，併求予廢棄改判，為無理由，應予
    駁回。
九、至兩造其餘之攻擊或防禦方法及未經援用之證據，經本院斟
    酌後，認為均不足以影響本判決之結果，自無逐一詳予論駁
    之必要，併此敘明。
十、據上論結，本件上訴為一部有理由，一部無理由，依民事訴
    訟法第449條第1項、第450條、第79條，判決如主文。
中    華    民    國    99    年    5    月     18    日
                    勞工法庭
                        審判長法  官  張劍男
                              法  官  翁昭蓉
                              法  官  彭昭芬
正本係照原本作成。
不得上訴。
中    華    民    國    99    年    5     月    19    日
                              書記官  丁華平
附表一：
(一)88年3月1日起至92年5月6日止：
┌─┬─────┬────┬──────┬─────┬─────┐
│年│ 值班日數 │ 每  日 │  應    領  │ 已    領 │  差  額  │
│度│  （日）  │ 值班費 │  值 班 費  │ 值 班 費 │          │
├─┼──┬──┼────┼──────┼─────┼─────┤
│  │平日│62.5│2,248元 │  140,500元 │          │          │
│  ├──┼──┼────┼──────┤          │          │
│88│假日│28.3│1,780元 │   50,374元 │ 34,860元 │174,464元 │
│  ├──┼──┼────┼──────┤          │          │
│  │週六│7.5 │2,460元 │   18,450元 │          │          │
├─┼──┼──┼────┼──────┼─────┼─────┤
│  │平日│75  │2,248元 │  168,600元 │          │          │
│  ├──┼──┼────┼──────┤          │          │
│89│假日│34  │1,780元 │   60,520元 │ 41,644元 │209,616元 │
│  ├──┼──┼────┼──────┤          │          │
│  │週六│9   │2,460元 │   22,140元 │          │          │
├─┼──┼──┼────┼──────┼─────┼─────┤
│  │平日│63  │2,321元 │  146,223元 │          │          │
│90├──┼──┼────┼──────┤ 30,413元 │163,546元 │
│  │假日│26  │1,836元 │   47,736元 │          │          │
├─┼──┼──┼────┼──────┼─────┼─────┤
│  │平日│83  │2,321元 │  192,643元 │          │          │
│91├──┼──┼────┼──────┤ 41,100元 │217,639元 │
│  │假日│36  │1,836元 │   66,096元 │          │          │
├─┼──┼──┼────┼──────┼─────┼─────┤
│  │平日│26  │2,321元 │   60,346元 │          │          │
│92├──┼──┼────┼──────┤ 15,000元 │ 74,722元 │
│  │假日│16  │1,836元 │   29,376元 │          │          │
├─┴──┴──┴────┼──────┼─────┼─────┤
│小計                    │1,003,004元 │163,017元 │839,987元 │
└────────────┴──────┴─────┴─────┘
(二)92年5月7日起至92年12月31日止：
┌──┬────┬───┬────┬────┬────┐
│期間│值班日數│每  日│應    領│ 已  領 │ 差  額 │
│    │ （日） │值班費│值 班 費│ 值班費 │        │
├──┼──┬─┼───┼────┼────┼────┤
│92年│平日│6 │350元 │        │        │        │
│ 5月├──┼─┼───┤ 3,672元│ 3,150元│   522元│
│    │假日│3 │524元 │        │        │        │
├──┼──┼─┼───┼────┼────┼────┤
│92年│平日│7 │569元 │        │        │        │
│ 6月├──┼─┼───┤ 5,555元│ 3,450元│ 2,105元│
│    │假日│3 │524元 │        │        │        │
├──┼──┼─┼───┼────┼────┼────┤
│92年│平日│10│350元 │        │        │        │
│ 7月├──┼─┼───┤ 6,120元│ 5,250元│   870元│
│    │假日│5 │524元 │        │        │        │
├──┼──┼─┼───┼────┼────┼────┤
│92年│平日│7 │569元 │        │        │        │
│ 8月├──┼─┼───┤ 5,555元│ 3,450元│ 2,105元│
│    │假日│3 │524元 │        │        │        │
├──┼──┼─┼───┼────┼────┼────┤
│92年│平日│6 │350元 │        │        │        │
│ 9月├──┼─┼───┤ 3,672元│ 3,150元│   522元│
│    │假日│3 │524元 │        │        │        │
├──┼──┼─┼───┼────┼────┼────┤
│92年│平日│7 │569元 │        │        │        │
│10月├──┼─┼───┤ 6,079元│ 3,900元│ 2,179元│
│    │假日│4 │524元 │        │        │        │
├──┼──┼─┼───┼────┼────┼────┤
│92年│平日│7 │350元 │        │        │        │
│11月├──┼─┼───┤ 4,022元│ 3,450元│   572元│
│    │假日│3 │524元 │        │        │        │
├──┼──┼─┼───┼────┼────┼────┤
│92年│平日│7 │569元 │        │        │        │
│12月├──┼─┼───┤ 5,555元│ 3,450元│ 2,105元│
│    │假日│3 │524元 │        │        │        │
├──┴──┴─┴───┼────┼────┼────┤
│小計                  │40,230元│29,250元│10,980元│
└───────────┴────┴────┴────┘
附表二：92年7月16日起至93年1月15日止：
┌────┬────────┬─────┐
│期   間 │    加班費      │應領值班費│
├────┼────────┼─────┤
│92年7月 │      350元     │ 2,798元  │
├────┼────────┼─────┤
│92年8月 │      918元     │ 5,555元  │
├────┼────────┼─────┤
│92年9月 │      918元     │ 3,672元  │
├────┼────────┼─────┤
│92年10月│    1,268元     │ 6,079元  │
├────┼────────┼─────┤
│92年11月│    1,486元     │ 4,022元  │
├────┼────────┼─────┤
│92年12月│      918元     │ 5,555元  │
├────┼────────┼─────┤
│93年1月 │        0元     │ 1,924元  │
├────┼────────┼─────┤
│小   計 │    5,858元     │29,605元  │
└────┴────────┴─────┘

司法院資訊處製作；財團法人民間司法改革基金會備份。
